臺灣高等法院高雄分院民事判決　　　　　100年度上字第154號
上　訴　人　甲○○　
訴訟代理人　吳世敏律師
上　訴　人　乙○○　
　　　　　　丙○○
上列當事人間因損害賠償事件，兩造對於民國100 年5 月27日臺
灣高雄地方法院99年度訴字第1669號第一審判決各自提起上訴，
本院於100 年10月12日言詞辯論終結，判決如下：
    主  文
兩造上訴均駁回。
第二審訴訟費用由兩造各自負擔。
    事 實 及 理 由
一、上訴人即被上訴人甲○○　（下稱甲○○　）起訴主張：伊與被
    上訴人即上訴人乙○○（下稱乙○○）原為配偶，被上訴人
    即上訴人丙○○（下稱丙○○）為有配偶之人，乙○○於婚
    姻關係存續中，自民國87年間至98年7 月間與丙○○交往長
    達10餘年，並於渠等往來之情書（下稱系爭書信）自陳至少
    發生2 次性行為，另於98年1 月3 日清晨6 時許，在乙○○
    之高雄市左營區榮佑路67號3 樓房屋（下稱榮佑路房屋）內
    與丙○○發生性行為，被上訴人上開行為已侵害伊之配偶法
    益，爰依民法第184 條第1 項、第185 條及第195 條規定訴
    請被上訴人連帶賠償精神慰撫金新台幣（下同）200 萬元。
    並聲明：(一)被上訴人應連帶給付上訴人200 萬元，及自起訴
    狀繕本送達翌日起至清償日止，按週年利率5%計算之利息；
    (二)願供擔保，請准宣告假執行。
二、上訴人乙○○、丙○○均以：伊等未曾發生性關係，98年1
    月3 日清晨6 時許，乙○○是在洗澡，聽到有人進來的聲音
    才出來；丙○○當天因為與乙○○有關之業務，至乙○○住
    處處理，嗣因頭痛所以至乙○○床上休息。乙○○未曾寫系
    爭書信予丙○○，上訴人多次外遇，本與乙○○感情淡薄，
    離婚後，隨即與外遇對象結婚，非無可歸責性，亦無精神上
    之痛苦，其請求精神慰撫金無理由等語置辯。
三、原審為甲○○　一部勝訴、一部敗訴之判決，判命乙○○及葉
    永裕應連帶給付甲○○　10萬元，及自99年9 月1 日起至清償
    日止，按年息5%計算之利息，並駁回甲○○　其餘請求。兩造
    就敗訴部分不服，各自提起上訴，甲○○　上訴聲明：(一)原判
    決不利於甲○○　部分廢棄。(二)乙○○、丙○○應再連帶給付
    甲○○　190 萬元，及自99年9 月1 日起至清償日止，按年息
    5%計算之利息。對於乙○○、丙○○之上訴則答辯聲明：上
    訴駁回。乙○○、丙○○上訴聲明：(一)原判決不利於上訴人
    部分廢棄。(二)上廢棄部分，甲○○　在第一審之訴及假執行之
    聲請均駁回。另對於甲○○　之上訴，均答辯聲明：上訴駁回
    。
四、兩造不爭執之事項：
  (一)甲○○　與乙○○於77年2 月5 日結婚，嗣於98年7 月23日離
    婚。
  (二)乙○○與丙○○於98年1 月3 日清晨，在高雄市左營區榮佑
    路房屋內同處一室。
  (三)丙○○於87年已知乙○○為有配偶之人。
  (四)乙○○與丙○○因上開行為涉犯通姦罪及相姦罪嫌，經檢察
    官提起公訴，經本院刑事庭以100 年度上易字第638 號判決
    無罪確定。
  (五)甲○○　與徵信社人員於98年1 月3 日清晨6 時15分許進入榮
    祐路房屋之行為，因涉妨害自由罪嫌，經臺灣高雄地方法院
    檢察署（下稱高雄地檢）以98年度偵字第19345 號、99年度
    偵字第13281 號提起公訴。
五、本件爭點：
  (一)乙○○、丙○○有無共同不法侵害甲○○　之配偶身分法益？
  (二)甲○○　請求精神慰撫金200 萬元，有無理由？
六、乙○○、丙○○有無共同不法侵害甲○○　之配偶身分法益？
  (一)按不法侵害他人之身體、健康、名譽、自由、信用、隱私、
    貞操，或不法侵害其他人格法益而情節重大者，被害人雖非
    財產上之損害，亦得請求賠償相當之金額。又此規定，於不
    法侵害他人基於父、母、子、女或配偶關係之身分法益而情
    節重大者，準用之，民法第195 條第1 項前段、第3 項分別
    定有明文。準此，不法侵害他人基於配偶關係之身分法益而
    情節重大者，被害人雖非財產上之損害，亦得請求賠償相當
    之金額，且此不法侵害行為不以侵權行為人間有通、相姦為
    限，其情節是否重大，應視個案侵害程度、損害狀況、被害
    人之痛苦程度及忍受能力等個別情事，客觀判斷之。
  (二)經查，甲○○　於98年1 月3 日6 時許，與數名徵信社人員進
    入乙○○之榮佑路房屋內，發現乙○○全身赤裸、丙○○下
    半身赤裸，過程中有人將男性三角褲撿起交予丙○○，葉永
    裕將該三角內褲穿起，丙○○並於床上尋找乙○○衣物，交
    由乙○○穿上，有相片、高雄地檢98年偵續字第393 號卷（
    下稱偵續卷）第46頁勘驗筆錄可憑。乙○○、丙○○雖抗辯
    該日丙○○係到榮佑路房屋整理辦公環境，因頭痛借乙○○
    床舖休息，乙○○當時在洗澡所以沒穿衣服云云。然查：吳
    瑋婕先稱98年1 月3 日當日剛好從浴室出來，所以只圍浴巾
    （原審卷第142 頁) ，復稱以棉被包裹至客廳看發生什麼事
     (原審卷第143 頁) ，然勘驗筆錄及照片則顯示乙○○係以
    藍色衣物遮蔽身體（原審卷第7 、10頁），於錄影光碟、翻
    拍照片亦未見其係以浴巾遮蔽，據此益見乙○○所為抗辯與
    錄影光碟顯示情形不符，難信乙○○全身赤裸係因洗澡所致
    。況乙○○、丙○○如僅單純為同事關係，則丙○○應於正
    常工作時間至榮佑路房屋，並有辦公處所即榮佑路房屋之鑰
    匙，何需於上午6 時，頭痛身體不適之際，仍至榮佑路房屋
    整理辦公環境，且係由乙○○為其開門，再者丙○○亦毋需
    以下半身赤裸之方式，躺在乙○○床上休息，渠等所辯顯悖
    常情，難以採信。據上足認乙○○、丙○○確實有於98年1
    月3 日清晨在榮佑路房屋內分別全身赤裸、下半身赤裸共處
    一室之事實。乙○○、丙○○均為已婚身分，各有配偶，吳
    瑋婕尚曾於92年3 月23日要求甲○○　簽署保證切結書改正外
    遇行為，有保證切結書可稽（本院卷第54頁），並於95年間
    甲○○　以雙方感情不睦訴請離婚之際，反訴請求甲○○　應履
    行同居之義務，經法院判決命甲○○　應履行同居之義務，駁
    回甲○○　離婚之請求，有臺灣高等法院臺南分院96年度家上
    字第74號民事判決可參（本院卷），並為兩造所不爭，則吳
    瑋婕理當於婚姻關係存續中，遵守配偶之互信誠實義務，然
    乙○○與丙○○卻不顧已婚身分，在配偶以外之人面前赤身
    裸體，縱令未能證明當日已有性交行為，然該舉亦顯逾男女
    往來之分寸，堪認渠等所為已超越社會通念容忍之範疇，足
    以破壞婚姻生活圓滿安全及幸福，甲○○　因配偶所生之身分
    法益，已遭渠等共同侵害，且情節確屬重大，甲○○　請求吳
    瑋婕、丙○○連帶賠償非財產損害，於法有據。
  (三)甲○○　雖以：乙○○及葉榮裕於98年1 月3 日有發生性關係
    ，然為渠等所否認，且甲○○　與數名徵信社人員當日在場時
    ，並未發現諸如乙○○與丙○○擁吻、四體纏繞等親暱之舉
    ，亦未查獲任何使用過之保險套或擦拭過男女雙方體液的衛
    生紙等得以直接證明渠等發生性關係之證據；況乙○○於98
    年1 月2 日月經，同年月5 日因經血過多疑子宮功能不良出
    血而前往就診乙節，亦有恩典婦產科診所診斷證明書乙紙在
    卷可稽（偵續卷第19頁），是乙○○辯稱當天係生理期，未
    與丙○○發生性關係，亦難認有違常情。縱乙○○、丙○○
    於當日裸身共處一室，關係曖昧，惟依甲○○　所舉之上開證
    據尚不足以認定渠等於98年1 月3 日在榮佑路房屋內發生性
    行為之事實。
  (四)甲○○　另主張乙○○、丙○○自87年起至98年7 月離婚前交
    往10餘年期間，至少發生2 次性行為，並舉系爭書信為證，
    然渠等否認甲○○　所提書信為乙○○寫給丙○○之情書。經
    查，甲○○　係自訴外人即丙○○之配偶陳婷婷處取得系爭書
    信，丙○○並據此對陳婷婷提出妨害秘密罪之刑事告訴（高
    雄地檢99年他字第5628號），據陳婷婷於該案偵查中供稱系
    爭書信係自丙○○電腦內取得，列印出來要寫給乙○○的書
    信（偵續卷第92頁），查該書信並非手寫，而係自丙○○之
    電腦文書檔案中列印，該書信之外觀形式，既無檔案名稱，
    更未如通常電子郵件有註明寄件者與收件者之格式（原審卷
    第12至13頁），而丙○○、乙○○均否認該信函為其等所書
    寫，自難遽認系爭書信係乙○○寫給丙○○之情書，系爭書
    信雖載有乙○○之名，及「其實，大家都是四十幾歲的人了
    。這種事情是兩情相悅的，一個巴掌拍不響，你說是嗎？你
    可能不知道，我自己曾服過多次的《事後避孕劑》。但我告
    訴自己，如果那是我的選擇，那我就自己處理、負責。但上
    次突槌時會告訴你，是因為對你當時對我的態度疏離非常生
    氣，才會要你負責所謂的《道德責任》！當然，也是想藉機
    讓你能多關心我的狀況……。如果，你對我不是出於你的真
    心、真意、真感情，那這一切其實都是枉然，都是假相而已
    」等詞，然文字檔案之增刪十分便利，非必限於電腦所有人
    始得為之，故尚難以書信載有乙○○之名，即遽認書信為吳
    瑋婕寫給丙○○之情書，進而推認乙○○、丙○○有自87年
    間起交往長達10餘年之婚外情之事實，此外，甲○○　並未能
    舉出其他足資證明乙○○與丙○○間有長達10餘年之婚外情
    及期間發生至少2 次性行為之事證，故其執此主張乙○○、
    丙○○於該期間即開始侵害其基於配偶之身分法益，自不足
    採。
七、甲○○　請求精神慰撫金200 萬元，有無理由？
    按不法侵害他人之人格權，被害人受有非財產上損害，請求
    加害人賠償相當金額之慰撫金時，法院對於慰撫金之量定，
    應斟酌實際加害情形、所造成之影響、被害人痛苦之程度、
    兩造之身分地位經濟情形及其他各種狀況，以核定相當之數
    額。乙○○、丙○○確實有於98年1 月3 日清晨在榮佑路房
    屋內或全身赤裸、或下半身赤裸共處一室，逾越男女往來之
    分寸，堪認渠等所為足以破壞婚姻生活圓滿安全及幸福，侵
    害甲○○　因配偶所生之身分法益，情節重大，甲○○　得依侵
    權行為規定，請求乙○○、丙○○連帶賠償非財產損害，業
    如前述，本院審酌為甲○○　博士畢業，擔任外商公司高級主
    管，年收入約5 、600 萬元，名下有3 筆土地、1 筆房屋；
    乙○○則係大學畢業，曾擔任韓國廠商業務代表，月收入約
    14萬元、名下有房屋土地各3 筆、多筆投資及銀行貸款約33
    9 萬餘元；丙○○大學畢業，從事金融保險服務業，月收入
    約6 萬元、名下有土地6 筆、多筆投資及向農會借貸700 萬
    元等情，業據兩造陳明在卷，且有兩造之稅務電子閘門財產
    所得明細表及貸款餘額證明附卷可憑（原審卷第78至124 頁
    、本院卷第64至67頁），並參考甲○○　曾於92年3 月23日簽
    署「保證切結書」承認外遇，對乙○○保證日後決不再犯，
    甲○○　與乙○○嗣於95年8 月間分居，甲○○　於95年間訴請
    離婚，乙○○則反訴請求履行同居，經法院認定甲○○　發生
    外遇在先，對婚姻破綻之可歸責性較乙○○高，而判決駁回
    甲○○　離婚之請求，並判命其應履行同居義務，益徵甲○○　
    與乙○○婚姻關係早於92年因甲○○　外遇已生破綻，於95年
    間分居並進入離婚訴訟程序，夫妻之道幾已名存實亡，再徵
    之甲○○　於98年7 月23日與乙○○離婚後，隨即在同年9 月
    10日與外遇對象再婚，可見甲○○　因乙○○、丙○○於98年
    1 月3 日赤身裸体共處一室之行為，所受之精神痛苦，與一
    般恩愛夫妻所感受之創傷有別。準此，本院斟酌上開兩造之
    學經歷、經濟狀況、乙○○、丙○○所為之侵權行為加害程
    度及甲○○　所受之精神痛苦等一切情狀，認甲○○　請求200
    萬元之精神慰撫金尚屬過高，原審判命乙○○及丙○○應連
    帶賠償10萬元應為適當，甲○○　逾此金額所為之請求，不應
    准許。
八、綜上所述，甲○○　依民法第184 條第1 項、第185 條及第19
    5 條第3 項之規定，請求乙○○及丙○○連帶給付非財產上
    損害，其請求在15萬元及自99年9 月1 日起至清償日止，按
    年息5%計算利息範圍內，洵屬有據，應予准許，逾此部分之
    請求，為無理由，應予駁回。原審判命乙○○及丙○○連帶
    給付上開金額及其利息，並依職權為假執行宣告，核無不合
    。兩造各就其敗訴部分上訴，指摘原判決不當，聲明廢棄改
    判，均無理由，應予駁回。兩造其餘攻防及未經援用之訴訟
    資料，經審酌後，認與本判決結果，不生影響，爰不逐一論
    駁，附此敘明。
九、據上論結，本件兩造之上訴，為無理由，依民事訴訟法第44
    9 條第1 項、第78條，判決如主文。
中　　華　　民　　國　 100　　年　　10　　月　　26　　日
                            民事第二庭
                                審判長法官  許明進
                                法      官  黃國川
                                法      官  蘇姿月
以上正本證明與原本無異。
乙○○、丙○○不得上訴。
甲○○　如對本判決上訴，須於判決送達後20日內向本院提出上訴
狀，其未表明上訴理由者，應於上訴後20日內向本院提出上訴理
由書（均須按他造當事人之人數附繕本）。上訴時應提出委任律
師或具有律師資格之人之委任狀，並依附註條文規定辦理。如委
任律師提起上訴者，應一併繳納上訴審裁判費。
中　　華　　民　　國　 100　　年　　10　　月　　26　　日
                                書  記  官  鄭翠芬
附註：
民事訴訟法第466 條之1 ：
對於第二審判決上訴，上訴人應委任律師為訴訟代理人，但上訴
人或其法定代理人具有律師資格者，不在此限。
上訴人之配偶、三親等內之血親、二親等內之姻親，或上訴人為
法人、中央或地方機關時，其所屬專任人員具有律師資格並經法
院認適當者，亦得為第三審訴訟代理人。
第1 項但書及第2 項情形，應於提起上訴或委任時釋明之。